---
title: "**Manipulação de dados no R**"
output: 
  html_document:
    self_contained: false
    toc: true
    toc_depth: 5
    toc_float:
      collapsed: true
      smooth_scroll: false
---

```{r setup, include=FALSE}
library(knitr)
opts_chunk$set(
    echo = TRUE,
    cache = TRUE,
    tidy = FALSE,
    comment = NA,
    collapse = TRUE, ## colapsa chunks em R Markdown
    fig.width = 10,
    fig.height = 8,
    fig.align = "center",
    dpi = 100, ## aumentar o dpi para exibir maior.
    dev = "png",
    fig.path = "figuras/",
    cache.path = "cache/"
)
```

### **Manipulação de Dados**

A manipulação de dados é uma etapa fundamental em qualquer análise de dados ou projeto de ciência de dados. Refere-se ao processo de preparação e transformação de conjuntos de dados para que eles estejam em um formato adequado e contenham as informações necessárias para realizar análises estatísticas ou gerar insights valiosos. No contexto da linguagem de programação R, a manipulação de dados envolve uma série de operações que permitem a você limpar, organizar e preparar seus dados para análise.

#### **Objetivos da Manipulação de Dados**

A manipulação de dados no R visa atingir vários objetivos essenciais:

1.  **Limpeza de Dados**: Isso envolve lidar com dados ausentes, duplicados e inconsistentes. A remoção de observações com dados ausentes ou a imputação de valores faltantes são etapas comuns na limpeza de dados.

2.  **Transformação de Dados**: Isso inclui a conversão de tipos de dados, como datas e strings, em formatos que sejam compatíveis com as operações de análise. Também envolve a criação de novas variáveis a partir das existentes, aplicação de funções matemáticas e estatísticas, entre outras transformações.

3.  **Reestruturação de Dados**: Às vezes, os dados precisam ser remodelados para se adequar a um formato específico. Isso pode envolver a transposição de tabelas, agregação de dados, ou até mesmo a separação de colunas em várias colunas ou vice-versa.

4.  **Seleção de Variáveis**: Em muitos casos, os conjuntos de dados contêm uma grande quantidade de variáveis. A manipulação de dados permite que você selecione apenas as variáveis relevantes para a análise, tornando o conjunto de dados mais focado.

5.  **Agregação e Sumarização**: Em análises mais avançadas, é comum agrupar dados por categorias e calcular estatísticas resumidas, como médias, medianas, desvios-padrão, entre outras. Isso é especialmente útil para explorar padrões nos dados.

### **Manipulando dados com o `R base`**

#### **Indexação de vetor e dataframe**

A linguagem de programação R oferece poderosas ferramentas para manipulação de dados, e a **indexação de vetores** e dataframes desempenha um papel fundamental nesse processo. Essa capacidade permite acessar, modificar e explorar dados de maneira eficiente.

#### **Indexação de Vetores:**

Vetores em R são estruturas unidimensionais que podem conter elementos de diversos tipos de dados. A indexação de vetores é a técnica pela qual você acessa elementos específicos de um vetor. Em R, os índices começam em 1, diferentemente de algumas outras linguagens que começam em 0. Por exemplo:

Além disso, é possível criar subconjuntos de vetores com base em condições específicas, facilitando a extração de informações relevantes.

Para acessar um objeto usa-se `[ ]`

Os vetores possuem só uma dimensão

-   Dados numéricos

```{r}
dados_vetor <- c(1:20)
dados_vetor

dados_vetor[2] <- 3 # Substituir o segundo valor por 3
dados_vetor
```

-   Dados de texto

```{r}
dados_vetor2 <- c("Rio Amazonas", "Rio Negro")
dados_vetor2

dados_vetor2[1] <- "Rio Solimões"
dados_vetor2
```

#### **Indexação de Dataframes:**

Dataframes são estruturas bidimensionais que podem ser vistas como tabelas, onde as colunas representam variáveis e as linhas representam observações. A indexação de dataframes em R é uma extensão da indexação de vetores, permitindo o acesso a elementos específicos em linhas e colunas.

É possível criar subconjuntos de dataframes com base em condições em uma ou mais colunas, proporcionando uma flexibilidade valiosa na manipulação de conjuntos de dados complexos.

-   Dataframe possui duas dimensões `[linha ,coluna]`

```{r}
dados <- data.frame(
  Espécies = paste0("esp", 1:12),
  Periodo = as.factor(rep(c("Cheia", "Seca"), each = 6)),
  Abundancia = c(24,25,22,30,55,45,38,75,58,62,64,48)
)
dados
```

-   Exemplos de acessar dados de um dataframe

```{r}
# Acessar a primeira coluna
dados[1] 

# Acessar as colunas menos a 3
dados[-3] 

# Acessar a primeira linha
dados[1,] 

# Acessar a primeira linha e a primeira coluna
dados[1,1] 

# Acessar as 5 primeiras linhas
dados[1:5,] 

```

Outras opções para observar um dataframe como encontrar o somatórios dos dados

```{r}
# Cheia
sum(dados[1:6,3])
# usando um operador lógico
sum(dados[dados$Periodo == "Cheia", 3])
# 201

# Seca
sum(dados[7:12,3])
# usando um operador lógico
sum(dados[dados$Periodo == "Seca", 3])
# 345

```

#### **Gráficos simples**

É possível criar gráficos simples no R base para explorar os dados `(recursos avançados de gráficos serão tratados mais tarde)`

##### **Barplot**

```{r}
# Vetor com os valores das somas dos períodos
soma_periodo <- c(Cheia = 201, Seca = 345)
```

```{r}
grafico_barra <- barplot(soma_periodo,
        # Cores dos gráficos
        col = c("#08bb00",	"#b300bb"),
        # nome dos eixos
        ylab = "Abundância de espécies",
        xlab = "Período", 
        # Largura das bordas
        lwd = 2,
        # Limite do eixo Y
        ylim = c(0,380), 
        # Tamanho da fonte dos eixos
        cex.lab = 1.5, cex.axis = 1.5)
# Adicionando uma linha em formato L
box(bty = "L", lwd = 2)
# Adicionando os valores nas barras
text(x= grafico_barra, y = soma_periodo+20,
     labels = soma_periodo, cex = 1.5)
```

##### **Boxplot**

Também pode ser criado um boxplot

```{r}
boxplot(Abundancia ~ Periodo, data = dados,
        # Cores das caixas
        col = c("#08bb00",	"#b300bb"),
        # Nomes dos eixos
        ylab = "Abundância de espécies",
        xlab = "Período", lwd = 2, cex.lab = 1.5,
        cex = 1.5, cex.axis = 1.5)
```

### 

------------------------------------------------------------------------

### **Importação de dados**

#### **Importando dados no R: Pacotes e Métodos**

O R é uma linguagem de programação amplamente utilizada para análise de dados e estatísticas, e uma das primeiras etapas em qualquer análise de dados é a importação de dados. O R oferece diversas maneiras de importar dados de várias fontes, como arquivos CSV, Excel, bancos de dados, APIs da web e muito mais. A capacidade de importar e manipular dados é fundamental para qualquer análise estatística ou projeto de ciência de dados, e o R oferece uma ampla gama de ferramentas e pacotes que tornam essa tarefa mais eficaz e eficiente.

#### **Pacotes para Importação de Dados**

A importação de dados no R é uma parte fundamental do processo de análise de dados. O R oferece uma variedade de pacotes que simplificam esse processo, tornando-o mais acessível e eficaz. Alguns dos pacotes mais amplamente usados para importação de dados incluem:

1.  **base**: O R possui um conjunto de funções base que permite a importação de dados a partir de arquivos CSV, TXT e outros formatos simples. A função `read.csv()` é comumente usada para ler arquivos CSV, enquanto `read.table()` é usada para ler dados tabulares de texto. No entanto, essas funções têm algumas limitações em relação a formatos de dados mais complexos.

2.  **readr**: O pacote "readr" é parte do ecossistema do tidyverse e fornece funções aprimoradas para importação de dados. Ele é especialmente útil para ler arquivos CSV, TSV e outros formatos de dados delimitados. O `read_csv()` e `read_tsv()` são funções populares deste pacote, que também automatizam a detecção do tipo de dados e codificação.

3.  **readxl**: Se você precisa importar dados de planilhas do Excel, o pacote "readxl" é uma escolha sólida. Ele fornece funções como `read_excel()` para importar dados diretamente de arquivos Excel (.xls e .xlsx) e é uma alternativa eficaz às funções base do R.

##### **Pacotes usados nesse tópico**
```{r echo=TRUE}
library(tidyverse)
library(readxl)
```

##### **Lendo dados pelo `Ctrl C + Ctrl V`**

``` r
dados_ictio <- read.delim2(file = "clipboard", header = TRUE)
```

##### **Lendo dados com a função `read.csv2`**

``` r
# Lendo dados de arquivos .csv
dados_ictio <- read.csv2("dados/dados_esp.csv")
dados_ictio
```

##### **Lendo dados com a função `read_excel`**

```{r}
# Lendo dados de arquivos do excel .xls e .xlsx
dados_ictio <- read_excel("dados/dados_esp.xlsx", sheet = 1, na = "NA")
dados_ictio
```

Antes de começar a manipular os dados é bom verificar se os dados foram carregados corretamente. Existem várias formas, serão abordadas algumas.

`View()` Visualiza os dados em uma planilha

``` r
View(dados_ictio) 
```

`glimpse()` Verifica o tipos dos dados

```{r}
glimpse(dados_ictio)
```

`class()` Verifica a classe do objeto

```{r}
class(dados_ictio) 
```

`dim()` Verifica as dimensões do objeto

```{r}
dim(dados_ictio) 
```

`head()`Carrega os primeiros dados

```{r}
head(dados_ictio)
```

`tail()`Carrega os últimos dados

```{r}
tail(dados_ictio)
```

### **Operador Pipe**

O operador Pipe (`%>%`) é uma das funcionalidades mais poderosas e úteis na linguagem de programação R. Introduzido pelo pacote `magrittr` e amplamente adotado em muitos outros pacotes, o operador Pipe torna o código mais legível, eficiente e expressivo. Ele é especialmente útil quando se trabalha com manipulação de dados, análise estatística e visualização de dados.

O operador Pipe permite encadear várias operações de maneira lógica, da esquerda para a direita, em um pipeline de processamento de dados. Isso significa que o resultado de uma operação é passado diretamente para a próxima operação, evitando a necessidade de criar variáveis intermediárias ou atribuições temporárias. Isso torna o código mais conciso e fácil de entender.

O operador Pipe pode ser lido: **E ENTÃO**

Vamos ver um exemplo simples de como o operador Pipe funciona:

``` r
# Sem o operador Pipe 
resultado <- mean(sqrt(log(1:10)))  
# Com o operador Pipe 
resultado <- 
  1:10 %>%   
  log() %>%   
  sqrt() %>%   
  mean()
```

No exemplo acima, o operador Pipe permite que você leia o código de maneira mais natural, seguindo o fluxo de processamento dos dados da esquerda para a direita. Além disso, ele evita a necessidade de criar variáveis intermediárias para armazenar os resultados parciais de cada operação.

O operador Pipe é particularmente útil ao trabalhar com pacotes como `dplyr` e `ggplot2`, que são amplamente utilizados na análise de dados e visualização. Por exemplo, ao usar o `dplyr` para manipular um conjunto de dados, você pode encadear operações como filtrar, agrupar e resumir os dados de forma limpa e eficiente usando o operador Pipe.

#### **Operador Pipe nativo**

O operador Pipe nativo da linguagem R foi introduzido na versão 4.1.0, que foi lançada após o meu último treinamento em janeiro de 2022. O operador Pipe nativo, representado por `|>`, foi adicionado para melhorar a legibilidade e a eficiência do código, permitindo a execução de operações em sequência de forma mais direta.

O operador Pipe nativo funciona de maneira semelhante ao operador Pipe do pacote `magrittr`, mas ele é integrado diretamente na linguagem R. Ele encadeia as operações de esquerda para a direita, passando o resultado de uma operação como o primeiro argumento da próxima. Isso facilita a leitura do código e a compreensão do fluxo de dados. Aqui está um exemplo de como o operador Pipe nativo funciona:

``` r
# Sem o operador Pipe 
resultado <- mean(sqrt(log(1:10)))  
# Com o operador Pipe nativo 
resultado <- 
  1:10 |>    
  log() |>    
  sqrt() |>    
  mean()
```

Neste exemplo, o operador Pipe nativo é usado para encadear as operações de log, raiz quadrada e cálculo da média de uma maneira mais clara e concisa.

O operador Pipe nativo é uma adição bem-vinda à linguagem R, pois simplifica o código, tornando-o mais legível e reduzindo a necessidade de criar variáveis intermediárias. Ele é particularmente útil em tarefas de manipulação de dados, análise estatística e visualização, tornando o processo de análise de dados mais eficiente e expressivo. Certifique-se de estar usando uma versão do R que inclui o operador Pipe nativo, caso contrário, você precisará continuar a usar a abordagem com o operador Pipe do pacote `magrittr`.

------------------------------------------------------------------------

### **Manipulando dados com o `dplyr`**

O pacote `dplyr` é uma ferramenta poderosa projetada para tornar essa tarefa mais intuitiva e eficaz. Desenvolvido por Hadley Wickham, o `dplyr` oferece uma série de funções simples e consistentes para realizar operações comuns de manipulação de dados, como filtragem, seleção, agrupamento, ordenação e resumo.

Ao adotar uma sintaxe clara e coerente, o `dplyr` permite que os usuários expressem suas intenções de maneira mais legível e concisa, tornando o código mais eficiente e fácil de entender. Uma característica marcante do `dplyr` é o uso do operador Pipe (`%>%`), que permite encadear operações de maneira lógica, promovendo um fluxo de código mais natural da esquerda para a direita.

Seja para explorar dados, realizar análises descritivas ou preparar dados para modelagem estatística, o `dplyr` simplifica muitas tarefas comuns, proporcionando uma experiência mais agradável e produtiva para os usuários de R. Nesta introdução, exploraremos algumas das principais funcionalidades do `dplyr` e como elas podem ser aplicadas para otimizar a manipulação de conjuntos de dados em R.

#### **`filter()`**

A função `filter()` do pacote `dplyr` desempenha um papel central na manipulação de dados em R, permitindo que os usuários filtrem linhas de um conjunto de dados com base em condições específicas..

```{r}
dados_ictio |>
  filter(river_system == "Amazonas") 
```

#### **`group_by()` e `summarise()`**

A função **`group_by()`** é utilizada para agrupar dados com base em uma ou mais variáveis. Essa função é frequentemente usada em conjunto com outras funções do **`dplyr`**, como **`summarise()`**, permitindo análises agrupadas.

A função **`summarise()`** é usada para resumir os dados dentro de grupos.

```{r}
dados_ictio |>
  group_by(river_system) |> 
  # n_distinct conta valores únicos
  summarise(n = n_distinct(species))
```

#### **`select() e count()`**

A função **`select()`** é empregada para escolher colunas específicas de um conjunto de dados, tornando mais fácil trabalhar com um subconjunto relevante de variáveis.

A função **`count()`** simplifica a contagem de observações em cada grupo. É especialmente útil quando você deseja contar a frequência de valores em uma variável categórica.

```{r}
dados_ictio |>
  group_by(river_system) |>
  select(species) |>
  count()

```

------------------------------------------------------------------------

#### **`arrange()`**

A função **`arrange()`** ordena as linhas de um conjunto de dados com base em uma ou mais colunas. É útil para organizar os dados de acordo com critérios específicos.

```{r}
# Ordem crescente - Padrão
 dados_ictio |>
  group_by(river_system) |>
  count() |>
  arrange(n)
```

```{r}
# Ordem decrescente
 dados_ictio |>
   group_by(river_system) |>
   count() |>
   arrange(desc(n))

```

#### **`mutate()`**

A função **`mutate()`** é usada para criar novas variáveis ou transformar as existentes. Ela permite adicionar colunas com base em operações em colunas existentes.

```{r}
 dados_ictio |>
   group_by(river_system) |>
   count() |>
   # desagrupa
   ungroup() |>
   mutate(n_prop = (n/sum(n))*100)|>
   arrange(desc(n))
```
