---
title: "Noções básicas de linguagem R aplicadas à biologia aquática"
output: 
  rmdformats::readthedown:
      toc_depth: 5
      self_contained: true
      thumbnails: false
      lightbox: true

---

```{r setup, include=FALSE}
knitr::opts_chunk$set(echo = TRUE)
```

### **Pacotes usados no minicurso**

```{r echo=TRUE, message=FALSE, warning=FALSE}
# Pacotes------------------------------------------------

library(tidyverse)
library(readxl)
library(ggtext)
library(ggthemes)
library(broom)
library(patchwork)
library(rstatix)
library(car)
library(devtools)
```

### **Leitura dos dados**

```{r}
# Leitura dos dados ------------------------------------

# Função read_xlsx do pacote readxl

# Lendo dados pelo Ctrl C + Ctrl V
#dados_ictio <- read.delim2(file = "clipboard", header = TRUE)

# Lendo dados de arquivos .csv
#dados_ictio <- read.csv2("dados/dados_esp.csv")
#dados_ictio

# Lendo dados de arquivos do excel .xls e .xlsx
dados_ictio <- read_excel("dados/dados_esp.xlsx", sheet = 1, na = "NA")
dados_ictio
```

### **Exploração de dados**

A exploração de dados pode ser feita por:

**análise numérica:** computar estatísticas descritivas

**análise gráfica**: explorar o comportamento e a relação entre as variáveis através de gráficos.

### **Visualização de dados com o ggplot2**

O pacote ggplot2, desenvolvido pelo renomado estatístico Hadley Wickham, é uma ferramenta essencial no ecossistema R para a criação de gráficos complexos e esteticamente agradáveis. Lançado pela primeira vez em 2005, o ggplot2 se destaca por sua abordagem baseada na gramática de gráficos, oferecendo uma maneira poderosa e intuitiva de visualizar dados.

A filosofia subjacente ao ggplot2 é a de que a criação de gráficos deve ser uma tarefa simples e coerente, independentemente da complexidade do gráfico desejado. O pacote adota uma abordagem declarativa, onde os usuários especificam as características desejadas do gráfico, como variáveis a serem mapeadas, geometrias a serem utilizadas e ajustes de estética. O ggplot2, então, traduz essas instruções em um gráfico completo.

Uma característica distintiva do ggplot2 é a ênfase na criação de gráficos como uma forma de comunicação clara e eficaz. A gramática de gráficos proporcionada pelo ggplot2 permite que os usuários expressem visualizações de dados complexas de maneira consistente, facilitando a interpretação e análise por parte do público-alvo. A modularidade do pacote também incentiva a exploração iterativa, permitindo que os usuários adicionem e ajustem camadas para refinar seus gráficos.

Ao longo dos anos, o ggplot2 tornou-se um padrão de facto para visualização de dados em R, sendo amplamente adotado em ambientes acadêmicos, industriais e de pesquisa. Sua comunidade ativa contribui para uma ampla gama de tutoriais, pacotes complementares e exemplos práticos, tornando o ggplot2 uma ferramenta acessível e poderosa para analistas e cientistas de dados. Em resumo, o ggplot2 não apenas simplifica a criação de gráficos em R, mas eleva a arte da visualização de dados a um nível mais intuitivo e expressivo.

#### **A gramática**

A gramática de gráficos (Grammar of Graphics) é um conceito fundamental por trás da criação de gráficos com o pacote ggplot2 em R. Desenvolvida por Leland Wilkinson, a ideia é fornecer uma estrutura consistente para expressar visualizações de dados, permitindo que os usuários construam gráficos complexos de maneira modular e compreensível. O ggplot2 implementa essa gramática por meio de uma abordagem declarativa, na qual você especifica o que deseja fazer em vez de como fazer.

A gramática de gráficos do ggplot2 é composta por alguns elementos-chave:

1.  **Dados (Data)**: Representa o conjunto de dados que você deseja visualizar. Geralmente, você fornece um dataframe a partir do qual as variáveis serão extraídas para construir o gráfico.

2.  **Mapeamento Estético (Aesthetics Mapping)**: Refere-se à associação das variáveis do conjunto de dados às propriedades visuais do gráfico, como eixos x e y, cor, forma, tamanho, etc. Isso é feito usando a função `aes()`.

``` r
ggplot(dados, aes(x = variavel1, y = variavel2, color = variavel3))
```

3.  **Geometria (Geometry)**: Representa o tipo de gráfico que você deseja criar. As funções `geom_*()` (como `geom_point()`, `geom_line()`, etc.) são usadas para especificar a geometria do gráfico.

``` r
ggplot(dados, aes(x = variavel1, y = variavel2)) +
  geom_point()
```

4.  **Facetas (Facets)**: Permite dividir os dados em subconjuntos com base em uma ou mais variáveis, criando múltiplos painéis. Isso é feito usando funções como `facet_grid()` ou `facet_wrap()`.

``` r
ggplot(dados, aes(x = variavel1, y = variavel2)) +
  geom_point() +
  facet_grid(variavel3 ~ variavel4)
```

5.  **Escala (Scale)**: Controla a escala das variáveis visuais, como os eixos x e y. Pode ser usado para personalizar as escalas e transformações.

``` r
ggplot(dados, aes(x = variavel1, y = variavel2)) +
  geom_point() +
  scale_x_log10()
```

6.  **Tema (Theme)**: Define a aparência visual geral do gráfico, incluindo cores, fontes, tamanhos de texto, etc.

``` r
ggplot(dados, aes(x = variavel1, y = variavel2)) +
  geom_point() +
  theme_minimal()
```

#### **Geometrias**

Ao combinar esses elementos, você constrói visualizações complexas de dados de maneira modular e compreensível. A gramática de gráficos do ggplot2 torna a criação de gráficos mais intuitiva e facilita a exploração visual dos dados. Cada componente é ajustável de forma independente, permitindo grande flexibilidade na criação de gráficos personalizados e informativos.

Tipos comuns de gráficos e as respectivas geometrias (geoms) frequentemente usadas no ggplot2:

| Tipo de Gráfico      | Geom no ggplot2                |
|----------------------|--------------------------------|
| Dispersão            | `geom_point()`                 |
| Linha                | `geom_line()`                  |
| Barras               | `geom_bar()`                   |
| Histograma           | `geom_histogram()`             |
| Boxplot              | `geom_boxplot()`               |
| Área                 | `geom_area()`                  |
| Superfície           | `geom_contour()`               |
| Violino              | `geom_violin()`                |
| Densidade            | `geom_density()`               |
| Mapa de Calor        | `geom_tile()`                  |
| Bolhas               | `geom_jitter()`                |
| Linhas de Referência | `geom_hline()`, `geom_vline()` |

**É bom fazer uma pergunta para filtrar os dados**

São quantas ordem, familias e espécies?

#### **Ordens**

```{r}
# Ordens
dados_ictio |>
   select(order) |>
   distinct()

# Contribuição de cada ordem

 dados_ictio |>
   select(order) |>
   distinct()
```

#### **Familias**

```{r}
# Familias
 dados_ictio |>
   select(family) |>
   distinct()

# Contribuição de cada familia

 dados_ictio |>
   select(family) |>
   count(family) |>
   arrange(desc(n))
```

#### **Especies**

```{r}
# Espécies

 dados_ictio |>
  select(species) |>
  distinct()

 # Contribuição de especie

 # Espécies por sistema
 dados_ictio |>
   group_by(river_system) |>
   select(species) |>
   distinct() |>
   count()

# Espécies mais frequentes
 esp <- dados_ictio |>
   select(species) |>
   count(species) |>
   filter(n > 357) |>
   arrange(desc(n))
```

Quais as espécies mais abundantes?

```{r}
# Gráfico

ggplot(esp, aes(x = reorder(species, n), y = n)) +
  # gráfico de barra
 geom_bar(stat = "identity", fill = "darkgreen") +
  # Inverte os eixos
 coord_flip() +
  # adciona rótulos nas barras
 geom_text(
   aes(label = n),
   color = "white",
   vjust = 0.5,
   hjust = 1.5
 ) +
  # Renomeia os eixos
 labs(x = "Principais espécies", y = "Número de indivíduos") +
  # tema do gráfico
 theme_bw(base_size = 14)


 #------- Para deixar itálico------------#
 # Primeiro adiciona <i> para todas
 esp$esp2 <- paste0("<i>", esp$species, "</i>")

 # Separa sp
 esp$esp2<- sub(" sp</i>", "</i> sp",  esp$esp2)

 # Separação manual
 esp$esp2[3] <-"<i>Bryconops</i> cf <i>transitoria</i>"
 esp$esp2[8] <- "<i>Eigenmannia</i> sp (A)"
 esp$esp2[16] <- "<i>Pimelodella</i> sp (A)"

 # Gráfico
 ggplot(esp, aes(x = reorder(esp2, n), y = n)) +
   geom_bar(stat = "identity", fill = "darkgreen") +
   coord_flip() +
   geom_text(
     aes(label = n),
     color = "white",
     vjust = 0.5,
     hjust = 1.5
   ) +
   labs(x = "Principais espécies", y = "Número de indivíduos") +
   theme_bw(base_size = 14) +
   theme(axis.text.y = element_markdown())

# Exercicio

 # ggplot(esp, aes(x = reorder(species, n), y = n)) +
 #   geom_bar(stat = "identity", fill = "_____________") +
 #   coord_flip() +
 #   geom_text(aes(label = n),
 #     color = "________",
 #     vjust = 0.5,
 #     hjust = 1.5) +
 #   labs(title = "____________", x = "Principais espécies",
 #     y = "Número de indivíduos") +
 #   theme___________()
```

### **Abundância**

```{r}
# Abundancia-------------------------------
abundancia <-  dados_ictio |>
  group_by(river_system,habitat ,date) |>
  count()
```

#### **Gráfico de abundancia**

```{r}
# Boxplot

# Traduzir os fatores
abundancia$habitat <- as.factor(abundancia$habitat )
levels(abundancia$habitat) <- c("Lago de várzea", "Margem do rio")

plot_abundancia <- ggplot(abundancia, aes(x= river_system, y = n))+
  # Geometria boxplot
  geom_boxplot(width = .7, fill = "darkseagreen1",
    show.legend = FALSE, size = 1)+
  # geometria de ponto
  geom_point(show.legend = FALSE)+
  # tema do gráfico
  theme_classic(base_size = 14)+
  # Divisão do dataset
  facet_wrap( ~ habitat)+
  # tema do gráfico
  theme(strip.text = element_text(face = "bold"))+
  labs(x = "", y = "Abundancia")+
  theme(strip.background = element_blank())

plot_abundancia
```

#### **Riqueza de espécies**

```{r}
# Riqueza de espécies -----------------------------------

riqueza <-  dados_ictio |>
  group_by(river_system,habitat ,date) |>
  summarise(riq = n_distinct(species))
```

#### **Gráfico de riquza**

```{r}
# Boxplot

riqueza$habitat <- as.factor(riqueza$habitat)
levels(riqueza$habitat) <- c("Lago de várzea", "Margem do rio")

plot_riqueza <- ggplot(riqueza, aes(x= river_system, y = riq))+
  geom_boxplot(width = .7, fill = "darkseagreen1",
    show.legend = FALSE, size = 1)+
  geom_point(show.legend = FALSE)+
  theme_classic(base_size = 14)+
  facet_wrap( ~ habitat)+
  theme(strip.text = element_text(face = "bold"))+
  labs(x = "Sistema fluvial", y = "Riqueza")+
  theme(strip.background = element_blank())

plot_riqueza
```

##### **juntando os gráficos**

```{r, fig.height=10, fig.width=8}
# juntando os gráficos
plot_abundancia / plot_riqueza
```

```{r}
# Riqueza de espécies por sistema

riqueza <- dados_ictio |>
  group_by(river_system) |>
  summarise(riq = n_distinct(species)) |>
  ungroup()

# Porcentagem
riqueza_prop <- riqueza %>%
  dplyr::mutate(prop = round(riq/sum(riq), 4)*100)


# Gráfico de pizza
ggplot(data = riqueza_prop, aes(x = "", y = prop,
  fill = river_system)) +
  geom_bar(stat = "identity", color = "white") +
  geom_text(aes(label = paste0(prop, "%")), color = "white",
    position = position_stack(vjust = .5), size = 6) +
  scale_fill_manual(values = c("darkorange", "purple", "cyan4")) +
  coord_polar(theta = "y", start = 0) +
  theme_void() +
  labs(fill = "Sistema fluvial")+
  theme(legend.text = element_markdown(color = "black",
    size = 10))

# Gráfico de donut
ggplot(data = riqueza_prop, aes(x = 2, y = prop, fill = river_system)) +
  geom_bar(stat = "identity") +
  geom_text(aes(label = paste0(prop, "%")), color = "white",
    position = position_stack(vjust = .5), size = 4) +
  scale_fill_manual(values = c("darkorange", "purple", "cyan4")) +
  coord_polar(theta = "y", start = 0) +
  xlim(0, 2.5) +
  theme_void() +
  theme(legend.position = c(.5, .5)) +
  labs( fill = "Espécies")
```

### **Variáveis limnológicas**

```{r}
glimpse(dados_ictio[,c(5, 7:13)])

dados_limno <-  dados_ictio[,c(4,5, 7:13)]
```

#### **Temperatura**

Verificando a relação com dados das espécies

```{r}
# Temperatura
dados_temp <- dados_limno |>
  group_by(river_system, habitat, temp) |>
  select(species) |>
  count()
dados_temp

```

#### **Gráfico**

```{r}
ggplot(dados_temp, aes(x = temp, y = n))+
  geom_point(aes(col = river_system, shape = habitat), size = 3)+
  theme_bw(base_size = 14)+
  labs(x = "Temperatura", y = "Abundância", col = "Sistema fluvial ", shape = "Habitat")+
  # "right", "left", "bottom", "top"
  theme(legend.position = "right",
    legend.key.height = unit(.3, 'cm'),
    legend.text = element_text(size=12),
    legend.background  = element_blank())
```

**Da para ver o comportamento dos dados por um histograma**

```{r}
dados_ictio |>
  group_by(river_system, species, temp) |>
  count(species) |>
  ggplot(aes(x = temp,  fill = river_system))+
  geom_histogram(alpha = .4, position = "dodge",bins = 15)+
  scale_fill_manual(values = c("darkorchid","darkorange", "cyan4"))+
  theme_base()
```

**Ou por um gráfico de densidade**

```{r}
dados_ictio |>
  group_by(river_system, species, temp) |>
  count(species) |>
  ggplot(aes(x = temp,  fill = river_system))+
  geom_density(alpha = .4)+
  scale_fill_manual(values = c("darkorchid","darkorange", "cyan4"))+
  theme_base()
```

#### **Sumário estatístico**

```{r}
sumario_temp <-  dados_limno |>
  group_by(river_system, habitat) |>
  select(temp) |>
  get_summary_stats(type = "common")

sumario_temp
```

#### **Visualizando o resultado**

```{r}
plot_temp <-  ggplot(sumario_temp,
  aes(x = river_system,y = mean,col = habitat,group = habitat)) +
  geom_line(linewidth = 1, position = position_dodge(.5)) +
  geom_point(position = position_dodge(0.5)) +
  geom_errorbar(aes(ymin = mean - sd, ymax = mean + sd),
    linewidth = 1,width = .2, position = position_dodge(0.5))+
  theme_bw()+
  scale_color_manual(values = c("#08bb00",	"#b300bb"))
plot_temp
```

#### **pH**

```{r}
# Sumário estatístico de pH
sumario_ph <-  dados_limno |>
  group_by(river_system, habitat) |>
  select(ph) |>
  get_summary_stats(type = "common")
```

#### **Visualizando o reultado**

```{r}
# Visualizando
plot_ph <-  ggplot(sumario_ph,
  aes(
    x = river_system,
    y = mean,
    col = habitat,
    group = habitat
  )) +
  geom_line(linewidth = 1, position = position_dodge(.5)) +
  geom_point(position = position_dodge(0.5)) +
  geom_errorbar(
    aes(ymin = mean - sd, ymax = mean + sd),
    linewidth = 1,
    width = .2,
    position = position_dodge(0.5)
  ) +
  theme_bw() +
  scale_color_manual(values = c("#08bb00",	"#b300bb"))

plot_ph
```

#### **Do**

```{r}
# Sumário estatístico de Do
sumario_do <-  dados_limno |>
  group_by(river_system, habitat) |>
  select(do) |>
  get_summary_stats(type = "common")
```

#### **Visualizando o resultado**

```{r}
# Visualizando
plot_do <-  ggplot(sumario_do, aes( x = river_system,
                                    y = mean, col = habitat,
                                    group = habitat)) +
  geom_line(linewidth = 1, position = position_dodge(.5)) +
  geom_point(position = position_dodge(0.5)) +
  geom_errorbar(
    aes(ymin = mean - sd, ymax = mean + sd),
    linewidth = 1,
    width = .2,
    position = position_dodge(0.5)
  ) +
  theme_bw() +
  labs(y = bquote("Média de DO mgL"^-1)) +
  scale_color_manual(values = c("#08bb00",	"#b300bb"))

plot_do
```

Os resultados podem ser apresentados em um gráfico de barras com erros

```{r}
# Gráfico de barras com erros
ggplot(sumario_do, aes( x = river_system,
                        y = mean, fill = habitat,
                        group = habitat)) +
#  geom_line(linewidth = 1, position = position_dodge(.5)) +
  geom_bar(stat="identity", position=position_dodge())+
  geom_errorbar(
    aes(ymin = mean - sd, ymax = mean + sd),
    linewidth = 1,
    width = .2,
    position = position_dodge(0.9)
  )+
  geom_point(position = position_dodge(0.9)) +
  theme_bw() +
  scale_fill_manual(values = c("#08bb00",	"#b300bb"))
```

#### **Juntando gráficos**

```{r, fig.height=10, fig.width=8}
plot_ph/ plot_temp / plot_do + plot_layout(guides = "collect")+
  plot_annotation(tag_levels = "A")
```

```{r}
# Salvando o gráfico
ggsave('resultados/plot.jpeg', width = 15, height = 10, units = "cm", dpi = 300)
```

### **Testes estatisticos**

#### **Teste t**

**Pergunta:** Será se o comprimento padrão da espécie é diferente por período?

```{r}
# Teste t -------------------------------------------------------

dados_peixes <- read_csv2('dados/teste_t.csv')
```

##### Checando a normalidade

```{r}
# Normalidade

# Teste de normalidade
residuos <- lm(cp ~ as.factor(periodo), data = dados_peixes)

# visualização dos resíduos
qqPlot(residuos)

## Teste de Shapiro-Wilk
residuos_modelo <- residuals(residuos)
shapiro.test(residuos_modelo)
```

##### Homocedasticidade

```{r}
# Homocedasticidade

## Teste de homogeneidade de variância
leveneTest(cp ~ as.factor(periodo), data = dados_peixes)
```

##### Resultado do teste T

```{r}
# Teste T
t.test(cp ~ periodo, data = dados_peixes, var.equal = TRUE)
# ou
dados_peixes |> t_test(cp ~ periodo,  var.equal = TRUE)
```

##### Visualizando o resultado

```{r}
ggplot(dados_peixes, aes(x = periodo, y = cp))+
  geom_boxplot(fill = c("#08bb00",	"#b300bb"), color = "black",
               linewidth = 1) +
  scale_color_manual(values = c("black", "black")) +
  theme_bw() +
  theme(legend.position = "none")
```

#### **Regressão**

**Pergunta:** A temperatura afeta no tamanho da espécie?

```{r}
# Regressão -----------------------------------------------------

regressao <- read_csv2('dados/regressao.csv')
```

##### Modelo

```{r}
# modelo
```

##### Verificar as premissas

```{r}
modelo_regressao <- lm(cp ~ temp, data = regressao)
## Verificar as premissas do teste
par(mfrow = c(2, 2), oma = c(0, 0, 2, 0))
plot(modelo_regressao)
```

##### Normalidade

```{r}
## Teste de Shapiro-Wilk
residuos_modelo <- residuals(modelo_regressao)
shapiro.test(residuos_modelo)
```

##### Resultados

```{r}
## Resultados usando a função anova
anova(modelo_regressao)

## Resultados usando a função summary
summary(modelo_regressao)
```

##### Visualizando o resultado

```{r}
ggplot(regressao, aes(x = temp, y = cp))+
  geom_point(size = 4, shape = 19, alpha = 0.7)+
  geom_smooth(method = "lm", se = TRUE, color = "black")+
  theme_bw()
```

#### **Anova**

**Pergunta:** A riqueza de espécie é diferente entre os períodos

```{r}
# Anova ---------------------------------------------------------


dados_anova <- read_csv2("dados/dados_anova.csv")
```

##### Modelo

```{r}
modelo <- aov(riqueza ~ periodo, data = dados_anova)
```

##### Normalidade

```{r}
## Normalidade
shapiro.test(residuals(modelo))
```

##### Homogeneidade da variância

```{r}
## Homogeneidade da variância
bartlett.test(riqueza ~ periodo, data = dados_anova)
# ou
leveneTest(riqueza ~ as.factor(periodo), data = dados_anova)
```

**Quando a Homogeneidade é violada é feita a Anova de Welch**

```{r}
# Anova de Welch
oneway.test(riqueza ~ periodo, data = dados_anova)

# Resultado bonitinho
welch_anova_test(dados_anova, riqueza ~ periodo)
```

**Diferenças entre os períodos**

```{r}
## Diferenças entre os períodos
TukeyHSD(modelo)
# Resultado bonitinho
tukey_hsd(modelo)
```

**Abordagem não paramétrica**

```{r}
# Não paramétrico
kruskal_test(dados_anova, riqueza ~ periodo)
dunn_test(dados_anova, riqueza ~ periodo)

ggplot(dados_anova, aes(x = periodo, y = riqueza))+
  geom_boxplot()
```
